臺灣臺南地方法院刑事判決　　　　　　　 96年度易字第410號
公　訴　人　臺灣臺南地方法院檢察署檢察官
被　　　告　乙○○
　　　　　　　　　　　6號
　　　　　　　　　　現羈押於臺灣臺南看守所
上列被告因詐欺案件，經檢察官提起公訴（95年度偵緝字第1554號）
，本院判決如下：
    主  文
乙○○犯共同連續詐欺罪，處有期徒刑拾月，減為有期徒刑伍月
，如易科罰金，以新臺幣玖佰元即銀元佰元折算壹日。
    事  實
一、乙○○明知其自民國92年間起即因禽流感事件而週轉不靈，
    已無支付能力且票信不佳，先於92年9月間向友人黃海伯（
    另案經高雄地方法院檢察署檢察官不起訴處分）借名申請支
    票使用，且於93年4月間，因債權人逼債甚急，為避免其父
    親所有供抵押之房屋遭拍賣之情形，竟與其配偶林錦菊共同
    基於意圖為自己不法所有之概括犯意聯絡，而於附表所示之
    時間、地點，持黃海伯之支票分向戊○○、丙○○（以上2
    人部分由林錦菊洽談購買雞隻事宜）、丁○○等人，佯作係
    客戶購貨之客票，而購買如附表所示金額之雞隻，致使戊○○等人陷於錯誤，交付如附表所示金額之雞隻與乙○○，而
    乙○○得手後隨即拋售求現用以清償之前的債務，事後支票
    屆期，戊○○等人提示均不獲兌現，始知受騙。
二、案經戊○○等人訴請臺灣臺南地方法院檢察署檢察官偵查起
    訴。
    理  由
一、訊據被告乙○○固不否認向戊○○、丙○○及丁○○購買雞
    隻，且所交付之黃海伯支票均未兌現等情，惟矢口否認有何
    詐欺犯行，辯稱：當時確有禽流感事件，我賠了許多錢，信
    用不佳，因替他人為土地借款為保證人，後來我自己把支票
    帳戶停掉，才借用他人支票使用。我與丁○○的交易也有上
    千萬元左右。戊○○、丙○○是我透過丁○○介紹的，我只
    有與丁○○熟而已，與丙○○、戊○○並不熟識，如果不是
    丁○○，他們不可能會將雞隻賣給我。那時剛好農會在催借
    款，農民銀行也是，我殺雞又賺不了多少錢，週轉不靈，才
    會跳票的云云。經查：
  (一)被告已坦承有向告訴人等購買雞隻之事實，並經告訴人丁○○、戊○○、丙○○等人證述在卷，又證人黃海伯於警詢及
    偵查中亦證陳借與支票使用等情，復有黃海伯簽發之支票影
    本、退票記錄單影本4份、購買雞隻明細附表、秤量傳票、
    財貴地磅處磅單等（見發查卷第4-10頁）可資佐證，足證被
    告購買雞隻及所交付之支票均退票等事實確屬實。
  (二)又告訴人等皆一致證稱被告與其配偶林錦菊交付黃海伯之支
    票時，並未說明該支票實際都是被告乙○○所使用者，故其
    等都以為是被告收取之客票。而被告已坦承其當時經濟狀況
    不佳，怕錢存入湖內農會會被扣抵借款，才向黃海伯借支票
    使用等語，可知被告早已預知其償債困難，仍以黃海伯之支
    票佯作客票使用，使告訴人等陷於錯誤，足徵被告確有施用
    詐術行為無訛。復查96年3月8日被告於偵查中向檢察官陳述
    係以賣雞所得清償其父房屋抵押債權，以避免房屋遭拍賣，
    起訴書所載此部分起訴事實，即係依據被告此項陳述而為認
    定，益徵被告向告訴人等買雞當時並無意將賣雞價款用以清
    償告訴人，只是為先清償房屋之抵押借款，以免遭債權人拍
    賣。雖被告於本院審理中否認偵查中曾為此陳述，惟經本院
    當庭勘驗96年3月8日被告於偵查時之光碟，偵查筆錄之記載
    與被告之陳述大致相符，有勘驗筆錄可憑（見本院卷第121
    頁），被告事後否認，無非諉卸之詞，殊無可採信。
  (三)再查，告訴人丁○○固證稱當時是基於幫助被告之意才賣雞
    給被告等語。但告訴人之真意應是被告賣了雞之後，扣除給
    付告訴人之雞款後應尚可獲得利潤以供週轉，非純粹幫助被
    告而不欲收款之意，否則何必仍向被告收取支票，同時屆期
    即向銀行提示？故告訴人丁○○雖有「幫助」之語，仍無礙
    被告詐欺犯行之成立。另參以告訴人丁○○證稱：「他說他
    經濟上有困難，要我幫忙，以前乙○○是抓下雞等級的貨，
    量也少，他這樣講後，我連送台北的上雞等級的貨，也讓給
    他抓了，想不到他集中1個星期抓完之後，就跑掉了。」等
    語（見本院卷第109頁）；告訴人戊○○結證稱：「乙○○
    的太太當初是說1個星期內要給我現金，抓雞後，3天左右，
    我去收取，乙○○的太太說不方便，交給我3天票期的支票
    ，後來就跳票了。」等語（見本院卷第112頁）；告訴人丙○○亦證稱：「丁○○曾經告訴我，他與乙○○間交易，都
    是抓雞後1個星期，以現金支付，所以我以為我這次交易也
    是一樣，想不到卻收支票回來。」（見本院卷第117頁）等
    語。益見被告夫妻2人都以欲付現金方式取信告訴人，事後
    告訴人收款時才改以黃海伯之支票支付，使告訴人等陷於錯
    誤，而同意出售雞隻給被告夫妻2人。同時在短短1星期內即
    大量向告訴人等購買雞隻，出售之價金又用於清償房屋借款
    ，隨即人即避不見面，被告有不法所有之詐欺意圖乃至為明
    顯。
  (四)綜上所述，被告確有施用詐術，使告訴人等陷於錯誤，而交
    付雞隻與被告，本件詐欺犯行已臻明確，被告所辯均係卸責
    之詞，不足採信，應依法論科。
二、新舊法比較：
    被告行為後，刑法相關規定已於94年2月2日修正公布，並同
    自95年7月1日施行。按同於95年7 月1日修正施行之刑法第2
    條規定，乃係關於新舊法比較適用之準據法，其本身無關行
    為可罰性要件之變更，故於95年7 月1日前揭法律修正施行
    後，如有涉及比較新舊法之問題，即應逕依修正後刑法第2
    條第1項規定，為「從舊從輕」之比較（參見最高法院95年
    度第8次刑事庭會議決議意旨）。茲分述如下：
  (一)95年6月14日修正公布，同年7月1日施行之刑法施行法第1條
    之1第1項、第2項前段增訂「中華民國94年1月7日刑法修正
    施行後，刑法分則編所定罰金之貨幣單位為新臺幣。94年1
    月7日刑法修正時，刑法分則編未修正之條文定有罰金者，
    自94年1月7日刑法修正施行後，就其所定數額提高為30倍。
    」等內容。而被告所犯之刑法第339條第1項自72年6月26日
    （即罰金罰鍰提高標準條例修正公布日）迄今未修正，其罰
    金法定刑為「一千元」，貨幣單位乃「銀元」，依罰金罰鍰
    提高標準條例第1條前段提高10倍，實為「銀元一萬元」，
    經折算為「新臺幣三萬元」。刑法施行法於95年7月1日施行
    後，所定罰金之貨幣單位為新臺幣，就其所定數額提高為30
    倍，刑法第339條第1項之罰金法定刑「一千元」，依該規定
    折算，亦為「新臺幣三萬元」。是刑法施行法前開條文修正
    後，刑法第339條第1項「罪刑」並未變更。刑法施行法第1
    條之1第1項、第2項前段之法律效果乃將刑法分則罰金刑之
    貨幣單位從「銀元」轉換為「新臺幣」，係貨幣單位之準據
    法，修正意旨亦止於釐清吾國先前易生混淆之貨幣單位系統
    ，與罪刑無涉，尚無刑法第2條第1項新舊法比較適用之問題
    ，自應適用現行有效之法律，逕依刑法施行法第1條之1第2
    項規定提高為30倍。
  (二)關於罰金刑最低額部分：本院所諭知被告之詐欺罪名及其宣
    告刑（詳後），其法定刑上限得科以一千元以下罰金：其下
    限部份，依新刑法第33條第5款規定「罰金：新台幣一千元
    以上，以百元計算之。」，是依修正後之法律，被告得科處
    之罰金刑最低為新臺幣一千元，較依舊刑法第33條第5款規
    定「罰金：一元以上。」（即新台幣三十元）為重。而因法
    定罰金刑部分係屬科刑規範事項，其變更自屬法律有變更，
    是新刑法施行後，應依新刑法第2條第1項規定，比較新、舊
    法結果，仍應適用較有利於被告之行為時法律即舊刑法第33
    條第5款有關法定罰金刑部分，併此敘明。
  (三)刑法第56條連續犯之規定，業於本次刑法修正公布刪除，則
    被告詐欺之犯行，因行為後新法業已刪除連續犯之規定，此
    刪除雖非犯罪構成要件之變更，但顯已影響被告刑罰之法律
    效果，自屬法律有變更，依新法第2條第1項規定，比較新、
    舊法結果，仍應適用較有利於被告之行為時法律即舊法論以
    連續犯。則被告先後13次詐欺取財行為，時間緊接，犯罪構
    成要件相同，顯係基於概括犯意反覆為之，應依修正前刑法
    第56條規定論以一詐欺取財罪，並加重其刑。
  (四)又刑法第41條第1項前段規定：「犯最重本刑為5年以下有期
    徒刑以下之刑之罪，而受6個月以下有期徒刑或拘役之宣告
    ，因身體、教育、職業、家庭之關係或其他正當事由，執行
    顯有困難者，得以1元以上3元以下折算一日，易科罰金。」
    而被告行為時之易科罰金折算標準，修正前罰金罰鍰提高標
    準條例第2條前段（現已刪除）規定，就其原定數額提高為
    100倍折算1日，則本件被告行為時之易科罰金折算標準，應
    以銀元300元折算1日，經折算為新臺幣後，應以新臺幣900
    元折算為1日。惟95年7月1日修正公布施行之刑法第41條第1
    項前段則規定：「犯最重本刑為五年以下有期徒刑以下之刑
    之罪，而受六個月以下有期徒刑或拘役之宣告者，得以新臺
    幣一千元、二千元或三千元折算一日，易科罰金。」比較修
    正前後之易科罰金折算標準，以95年7月1日修正公布施行前
    之規定，較有利於被告。
  (五)綜上，衡諸整體統合比較結果及不得割裂適用法律之原則，
    倘適用新法對被告並非有利，自應依刑法第2條第1項前段之
    規定，一體適用修正前刑法之相關規定予以處斷，合先敘明
    。
三、核被告所為，係犯刑法第339條第1項之詐欺取財罪。又按以
    自己共同犯罪之意思，參與實施犯罪構成要件以外之行為，
    或以自己共同犯罪之意思，事先同謀，而由其中一部分人實
    施犯罪之行為者，均為共同正犯。（釋字109號解釋）告訴
    人戊○○、丙○○均到庭證稱與其等接洽買雞者係被告之配
    偶林錦菊，支票也是林錦菊所交付等語；同時被告於審理中
    亦供稱：「是我告訴我太太，讓她去向證人問看看有沒有雞
    隻可以買，也包含其他一些熟客戶，或是朋友，不認識或是
    沒有交往的，就沒有問。如果我不在的話，我太太會自己處
    理，我有叫他去問看何處有雞可以買，也四處找找看，問看
    朋友處有無可以買雞，如果我不在家，就要我太太去問。」
    等語（見本院卷第121頁）。足見被告乙○○與其配偶林錦
    菊2人間，就以無法兌現之黃海伯支票向告訴人等購買雞隻
    乙節，有犯意之聯絡及行為之分擔，均為共同正犯。爰審酌
    被告與告訴人等之情誼、被告之生活狀況、犯罪之動機、目
    的、手段、犯罪所得非少，對告訴人所造成之損失非輕，及
    犯後飾詞狡辯否認犯行，難認犯後態度良好等一切情狀，量
    處如主文所示之刑。末查，被告上揭連續詐欺取財罪犯罪時
    間均在96年4月24日以前，而其經本院通緝時間乃自96年6月
    27日起，但經通緝到案為同年7月5日，均在96年罪犯減刑條
    例96年7月16日起施行之前，故應不受該條例第5條所定不予
    減刑之限制（最高法院81年度台非字第12號判決參照）。因
    此，被告所犯刑法之罪及所宣告之刑既符合96年罪犯減刑條
    例規定，即應予以減刑二分之一，並依刑法修正前規定諭知
    易科罰金折算標準，以資懲儆。
四、據上論結，應依刑事訴訟法第299條第1項前段，刑法第28條
    、修正前刑法第56條、刑法第339條第1項、修正前刑法第41
    條第1項前段，刑法施行法第1條之1，罰金罰鍰提高標準條
    例第2條，中華民國96年罪犯減刑條例第1項第3款、第7條、
    第9條，判決如主文。
本案經檢察官甲○到庭執行職務。
中　　華　　民　　國　　96　　年　　10　　月　　31　　日
　　　　　　　刑事第八庭    審判長法  官　彭喜有
　　　　　　　　　　　　　　      法　官　盧鳳田
　　　　　　　　　　　　　　      法　官　李東柏
以上正本證明與原本無異。
如不服本判決應於收受本判決後10日內向本院提出上訴書狀，並
應敘述具體理由。如未敘述上訴理由者，應於上訴期間屆滿後20
日內向本院補提理由書狀（均須按他造當事人之人數附繕本）「
切勿逕送上級法院」。
　　　　　　　　　　　　　　　　  書記官　黃傳鈞
中　　華　　民　　國　　96　　年　　10　　月　　31　　日
  附表
 ┌───┬──────┬────────┬─────┬─────────┐
 │告訴人│ 時    間   │  購 買 地 點   │ 買賣價金 │   支 付 方 式    │
 ├───┼──────┼────────┼─────┼─────────┤
 │戊○○│93年4月6日  │台南縣玉井鄉豐里│121,086元 │交付票日期93年4月 │
 │      │            │村160之5號      │          │28日、面額新台幣  │
 │      │            │                │          │121,100元、發票人 │
 │      │            │                │          │黃海伯之支票1紙   │
 ├───┼──────┼────────┼─────┼─────────┤
 │      │93年4月22日 │                │165,000元 │交付發票日期93年5 │
 │丙○○├──────┤嘉義縣義竹鄉傳芳├─────┤月20日、面額      │
 │      │93年4月23日 │村9鄰517號之1   │115,520元 │280,520元、發票人 │
 │      │            │                │          │黃海伯之支票1紙   │
 ├───┼──────┼────────┼─────┼─────────┤
 │      │93年4月12日 │                │208,250元 │                  │
 │      ├──────┤                ├─────┤支付發票日期93年5 │
 │      │93年4月15日 │                │79,749元  │月15日、面額      │
 │      ├──────┤                ├─────┤468,250元；及發票 │
 │      │93年4月16日 │                │269,400元 │日期93年5月7日、面│
 │      ├──────┤                ├─────┤額300,000元、發票 │
 │      │93年4月18日 │台南縣善化鎮建國│59,660元  │人均為黃海伯之支票│
 │      ├──────┤路190巷61號     ├─────┤                  │
 │丁○○│93年4月18日 │                │151,200元 │                  │
 │      ├──────┤台南縣將軍鄉北埔├─────┼─────────┤
 │      │93年4月21日 │村53-10號       │124,200元 │                  │
 │      ├──────┤                ├─────┤                  │
 │      │93年4月21日 │                │129,000元 │  未付            │
 │      ├──────┤                ├─────┤                  │
 │      │93年4月25日 │                │57,600元  │                  │
 │      ├──────┤                ├─────┤                  │
 │      │93年4月26日 │                │226,800元 │                  │
 │      ├──────┤                ├─────┤                  │
 │      │93年4月27日 │                │188,400元 │                  │
 └───┴──────┴────────┴─────┴─────────┘
附錄本案論罪科刑法條全文
中華民國刑法第339條第1項：
意圖為自己或第三人不法之所有，以詐術使人將本人或第三人之
物交付者，處5年以下有期徒刑、拘役或科或併科1千元以下罰金
。
附記事項：告訴人或被害人對於判決如有不服，請具備理由逕向
檢察官聲請檢察官提起上訴，其上訴期間之計算，係以檢察官收
受判決正本日期為準。
